臺灣雲林地方法院刑事判決
110年度易字第104號
公  訴  人  臺灣雲林地方檢察署檢察官
被      告  何志國



上列被告因重利案件，經檢察官提起公訴（109年度偵字第6680
號），於本院準備程序中，被告就被訴事實為有罪之陳述，經本
院裁定進行簡式審判程序，判決如下：
    主  文
何志國犯重利罪，處拘役肆拾日，如易科罰金，以新臺幣壹仟元
折算壹日。
扣案犯罪所得新臺幣肆萬捌仟元沒收之。
    事  實
一、何志國(通訊軟體LINE暱稱「阿進」)知悉殷家平急迫需錢周
    轉，竟基於牟取與原本顯不相當重利之犯意，自民國108年6
    月起至9月底止，在雲林縣西螺鎮某全家便利超商旁，接續
    每月1期(共4期)貸予殷家平新臺幣（下同）6萬元，每期借
    款先扣除利息1萬2,000元，僅交付殷家平4萬8,000元，並約
    定殷家平須每日轉帳2,000元至何志國女兒名下之中國信託
    商業銀行之帳戶(下稱本案中國信託帳戶)，於30日內清償6
    萬元，以此方式收取遠高於法定週年20%之利率(240% )，而
    與原本顯不相當之重利共4萬8,000元。嗣因殷家平不堪各處
    借貸壓力，於108年10月12日自殺身亡，警方於其手機內發
    現其與「阿進」借貸之LINE對話紀錄，循線查悉上情。
二、案經雲林縣警察局刑事警察大隊移送臺灣雲林地方檢察署(
    下稱雲林地檢署)檢察官偵查起訴。　　
    理  由
一、本案被告何志國所犯係死刑、無期徒刑、最輕本刑為3年以
    上有期徒刑以外之罪，其於準備程序中就前揭被訴事實為有
    罪之陳述，經本院告知簡式審判程序之旨，並聽取公訴人、
    被告之意見後，經裁定進行簡式審判程序審理。
二、上開犯罪事實，業據被告於警詢、偵訊及審判中坦承不諱(
    警卷第5頁至第8頁、偵卷第17頁至第19頁、第25頁、第26頁
    、本院卷第31頁至第38頁)，並經被害人殷家平之家屬黃惠
    茹於警詢指述在案（警卷第9頁、第10頁、第12頁），且有
    本案中國信託帳戶開戶資料及交易明細1份、殷家平手機畫
    面翻拍照片影本8張、雲林地檢署相驗屍體證明書影本1紙在
    卷可稽（警卷第21頁至第50頁），復有被告繳回之4萬8,000
    元不法所得扣案可佐，足認被告之自白與事實相符，可信為
    真實。本案事證明確，被告犯行堪以認定，應依法論科。
三、論罪科刑
  ㈠核被告所為，係犯刑法第344條第1項之重利罪。
  ㈡被告多次貸款取息之舉動，係於密切接近之時間、相同地點
    實施，侵害同一法益，應係基於同一犯意為之，各舉動之獨
    立性極為薄弱，依一般社會健全觀念，在時間差距上，難以
    強行分開，在刑法評價上，以視為數個舉動之接續施行，合
    為包括之一行為予以評價，較為合理，而應依接續犯論以包
    括之一罪。
  ㈢爰審酌被告正值青壯，從事貸款收取重利之行為，所為對社
    會經濟秩序及借款人之生計均有不良影響，更可能導致借款
    人陷於龐大債務之泥淖，其所為殊無可取。另考量被告放貸
    對象人數為1人、貸放本金與收取重利之數額、約定週年利
    率等情節，及被告犯後坦承犯行，於偵查中將收取之不法所
    得繳回扣案，有雲林地檢署扣押物品清單、贓證物款收據各
    1紙在卷可參(查扣卷第5頁、第6頁)。再參以被告自陳高職
    畢業，案發後已無再從事重利行為，目前在家中麵店幫忙，
    日薪1,000元，育有2名子女，尚需扶養父母等一切情形(本
    院卷第35頁、第39頁、第40頁)，量處如主文所示之刑，並
    諭知易科罰金之折算標準。
四、沒收
　㈠重利罪之不法內涵在於收取「與原本顯不相當之高額利息」
    ，而非借貸行為本身。換言之，如貸以金錢並收取相當之利
    息，即非重利行為，且行為人所以願意出借金錢，目的係為
    取得與原本顯不相當之重利，若非如此，行為人並無出借之
    動機。故重利罪之犯罪所得，應在於收取之利息，不包括貸
    出之本金，則行為人所取得與原本顯不相當之重利犯罪所得
    ，應整體計入原可合法收取之利息，亦即不扣除依民法第20
    5條所定可合法請求之週年利率20%之利息或當舖業者依當舖
    業法放款可合法收取之利息。是本案被告所收取之利息4萬8
    ,000元為其犯罪所得，業據扣案，應依刑法第38條之1第1項
    前段規定宣告沒收。
　㈡另被告於警詢陳稱其所執殷家平交付供作擔保用之本票，於
    案發後已撕掉等語明確(警卷第7頁)，該本票乃作借款擔保
    或證明之用，於清償欠款時，殷家平依法得請求返還，故所
    有權並不屬於被告，難認係被告犯罪所得之物，無從宣告沒
    收（最高法院92年度台非字第280號刑事判決意旨參照）。
據上論斷，應依刑事訴訟法第273條之1第1項、第299條第1項前
段，刑法第344條第1項、第41條第1項前段、第38條之1第1項，
刑法施行法第1條之1第1項，判決如主文。
本案經檢察官黃煥軒提起公訴；檢察官蔡少勳到庭執行職務。
中    華    民    國   110    年    5     月    11    日
                  刑事第二庭   法  官   黃麗竹
以上正本證明與原本無異。
如不服本判決應於收受本判決後20日內向本院提出上訴書狀，其
未敘述上訴理由者，並得於提起上訴後20日內向本院補提理由書
狀（均須按他造當事人之人數附繕本）「切勿逕送上級法院」。
告訴人或被害人如不服判決，應備理由具狀向檢察官請求上訴，
上訴期間之計算，以檢察官收受判決正本之日起算。
                               書記官   黃巧吟
中　　華　　民　　國　　110 　年　　5 　　月　　11　　日
附錄本案論罪科刑法條全文：
中華民國刑法第344條
乘他人急迫、輕率、無經驗或難以求助之處境，貸以金錢或其他
物品，而取得與原本顯不相當之重利者，處3年以下有期徒刑、
拘役或科或併科30萬元以下罰金。
前項重利，包括手續費、保管費、違約金及其他與借貸相關之費
用。